【裁判字號】    98,建,64
【裁判日期】    990330
【裁判案由】    給付承攬報酬
【裁判全文】
臺灣士林地方法院民事判決                98年度建字第64號
原      告  業展白鐵工程企業有限公司
法定代理人  乙○○
訴訟代理人  蔡岳龍律師
複  代理人  戊○○
被      告  那虎科技股份有限公司
法定代理人  庚○○
訴訟代理人  己○○
            蕭明哲律師
複  代理人  賴傳智律師
上列當事人間請求給付承攬報酬事件，本院於中華民國99年3 月
16日言詞辯論終結，判決如下：
    主  文
被告應給付原告新臺幣佰拾壹萬玖仟零陸拾柒元及自民國九
十八年三月十三日起至清償日止，按年息百分之五計算之利息。
原告其餘之訴駁回。
訴訟費用新臺幣萬陸仟柒佰拾玖元由被告負擔十分之九即新
臺幣萬仟零陸拾伍元，餘由原告負擔。
本判決第一項於原告以新臺幣壹佰壹拾壹萬元供擔保後，得假執
行。但被告如以新臺幣佰拾壹萬玖仟零陸拾柒元為原告預供
擔保，得免為假執行。
原告其餘假執行之聲請駁回。
    事  實  及  理  由
一、按訴狀送達後，原告不得將原訴變更或追加他訴。但擴張或
    減縮應受判決事項之聲明者，不在此限。原告起訴時訴之聲
    明為「被告應給付原告新臺幣（下同）360 萬6,162 元及自
    起訴狀繕本送達翌日起至清償日止，按年息5 ％計算之利息
    ，嗣於訴訟進行中，變更聲明為「被告應給付原告351 萬6,
    162 元及自起訴狀繕本送達翌日起至清償日止，按年息5％
    計算之利息」，核其所為，係屬減縮應受判決事項之聲明，
    揆諸前開規定，自應准許。
二、原告起訴主張：(一)被告簽發發票日為民國97年10月31日、票
    面金額為44萬2,000 元、票號為CN0000000 號、付款銀行為
    彰化商業銀行台北大同分行之支票1 紙，交付予原告，詎屆
    期提示竟未獲兌現，幾經催討，被告均置之不理。(二)原告承
    攬被告於宏達國際電子龜山廠空調風管工程（下稱宏達電子
    空調工程）、基泰建設信義之星大樓、玉璽天下大樓等工程
    ，業經完工在案，並經被告派駐現場之監工人員丁○○於「
    宏達國際空調工程風管追加帳單」及被告公司總經理己○○
    即陳劍中於「工程追加款項表」上簽認無誤，顯見被告同意
    前開追加工程。詎被告遲未支付宏達空調箱工程款19萬4,67
    0 元、宏達六樓風管拆裝工程款5 萬7,750 元、宏達六樓ID
    實驗室工程款5 萬8,065 元、宏達四樓悍錫排煙工程款22萬
    5,710 元、宏達風管工程追加帳款167 萬4,700 元、宏達追
    加風管1-6 樓三期工程款39萬元及基泰建設信義之星大樓工
    程款40萬6,193 元、玉璽天下大樓工程費用6 萬7,074 元，
    共計307 萬4,162 元。為此，爰依票據及承攬契約法律關係
    請求被告給付前開款項等語。並聲明：(一)被告應給付原告35
    1 萬6,162 元及自起訴狀繕本送達翌日起至清償日止，按年
    息5 ％計算之利息。(二)願供擔保請准宣告假執行。
三、被告則以：原告公司法定代理人乙○○為被告公司股東及副
    總經理，並為宏達電子空調工程工地最高負責監工，該項工
    程實際上係由其及丁○○負責，有關該工程之應付帳款，實
    際上由乙○○簽認即可，己○○即陳劍中雖係被告公司總經
    理，但僅受被告公司委託接洽推廣業務，無權代表或代理被
    告公司作任何決定。且因乙○○及丁○○向己○○保證可向
    業主追加750 萬元之工程款，要己○○先在「工程追加款項
    表」上簽名，但追加款後來未跟業主要到，故己○○係遭原
    告詐欺始簽名於該「工程追加款項表」，且兩造亦有約定宏
    達電子空調工程之追加工程款要等業主同意追加並且給付後
    ，被告公司才有付款之義務，該追加工程原告並未完工，業
    主亦未給付工程款予被告，是被告並無付款之義務云云資為
    抗辯。並聲明：(一)原告之訴駁回。(二)如受不利判決，願供擔
    保請准宣告免為假執行。
四、兩造不爭執事項：
  (一)原告承攬被告之宏達電子空調工程、基泰建設信義之星工程
    、玉璽天下大樓工程。其中基泰建設信義之星大樓工程款40
    萬6,193 元、玉璽天下大樓工程費用6 萬7,074 元，被告均
    不爭執。
  (二)被告簽發發票日為97年10月31日，面額為44萬2,000 元、票
    號為CN0000000 號，付款銀行為彰化商業銀行台北大同分行
    之支票交付原告，經原告提示不獲付款。
  (三)本院卷第24頁原證5 追加項目表上「陳劍中」之簽名為真正
    。
五、得心證之理由：本件原告主張被告積欠其支票款項44萬2,00
    0 元、宏達電子空調工程追加工程款260 萬0,895 元、基泰
    建設信義之星大樓工程款40萬6,193 元、玉璽天下大樓工程
    費用6 萬7,074 元未給付等情，被告對於其積欠前開票款及
    基泰建設信義之星工程款、玉璽天下大樓工程款未給付乙節
    雖不爭執，然否認有給付宏達電子空調工程追加款之義務，
    並以前開情詞置辯，是本件兩造之爭點，即在於：(一)宏達電
    子空調工程之追加工程是否經被告同意？1.己○○是否有權
    代表被告於本院卷第24頁原證5 「追加項目表」簽名？2.己○○是否受原告詐欺始簽名於前開「追加項目表」？(二)兩造
    是否約定宏達電子空調工程之追加工程款要等業主同意追加
    並給付後，被告才有付款之義務？(三)前開追加工程是否已完
    成？茲分述如下：
  (一)宏達電子空調工程之追加工程是否經被告同意？
  1.己○○是否有權代表被告於本院卷第24頁原證5 「追加項目
    表」簽名？
    按公司之經理人在執行職務範圍內，為公司負責人，公司法
    第8 條第2 項定有明文。而稱經理人者，謂由商號之授權，
    為其管理事務及簽名之人，民法第553 條第1 項亦規定甚明
    。被告公司係從事冷凍工調工程、配管工程、通風系統安裝
    工程等，其總經理當然有為公司為承攬或發包前開工程所必
    要一切行為之權限，故其執行職務所為之行為，即直接對公
    司發生效力，此為法定委任代理之當然效果，與一般意定代
    理人應表明代理之旨，所為法律行為始對本人發生效力之情
    形，尚有不同。查己○○即陳劍中為被告公司之總經理，為
    兩造所不爭，且據證人丁○○到庭證稱：被告公司業務，是
    由那虎公司總經理陳劍中負責，其當時監工的工地是宏達電
    子，若有問題，要往公司回報，陳佩勳在現場是負責協助，
    所有事情還是要回公司作裁示，由公司決定，公司是由陳劍
    中做最後的決策等語，及證人辛○○到庭證稱：其於95年10
    月至96年9 月受僱於被告公司，擔任繪圖規劃工作。進入公
    司時，是由陳劍中面試，宏達電子的工程，是由其作圖面的
    規劃，再由公司提出預算，才會有追加的金額等語綦詳，再
    據證人丙○○到庭證稱：丁○○是工地現場主要負責人，但
    他沒有決定權，還要回報公司，公司的決策會口頭跟己○○
    或是乙○○報告。採購部分都是我決定，工地部分是由乙○○及己○○決定等語，可認系爭宏達電子空調工程乃己○○
    執行職務之範圍，其自有代表被告公司簽名之權。
  2.己○○即陳劍中是否受原告詐欺始簽名於前開「追加項目表
    」？
    按當事人主張有利於己之事實者，就其事實有舉證之責任，
    民事訴訟法第277條前段定有明文。次按被詐欺而為意思表
    示者，依民法第92條第1項之規定，表意人固得撤銷其意思
    表示，惟主張被詐欺而為表示之當事人，應就此項事實負舉
    證之責任，最高法院44年台上字第75號判例可資參照。本件
    被告主張己○○係受原告詐欺始簽名於前開「追加項目表」
    之事實，既為原告所否認，即應由被告就此有利於己之事實
    負擔舉證責任，而被告雖聲請傳喚證人丙○○到庭證稱：丁○○曾經於96年中向被告公司保證過可以向業主潤弘公司追
    加750 萬元之工程款云云，惟按民法第92條所定因詐欺而為
    意思表示者，係指受他人不實陳述之詐欺，以致為意思表示
    而言。依陳述當時之具體情事觀察，該項陳述苟無虛偽不實
    ，信賴陳述之人自無主張受詐欺可言。至於他人所陳述之內
    容如係尚未發生之事項，則該事項嗣後能否完全實現，或其
    實現之程度比例若何，則與詐欺無關，尤不能以他人當時對
    於未來事項之期待未能完全實現，遂於事後遽指其意思表示
    因此受有詐欺。本件證人丁○○縱有可向業主追加工程款之
    陳述，然此係尚未發生之事項，於陳述當時既未確定不可能
    發生，自難以其事後未實現，遽指其有施用詐術之情事。此
    外，被告復無法舉證以實其說，自難認己○○即係受詐欺始
    簽名於前開「追加項目表」。
  (二)兩造是否約定宏達電子空調工程之追加工程款要等業主同意
    追加並給付後，被告才有付款之義務？
    被告雖主張兩造有約定宏達電子空調工程之追加工程款要等
    業主同意追加並給付後，被告才有付款之義務，然為原告所
    否認，就此被告既未能舉證以實其說，自難認其主張為真實
    。
  (三)前開追加工程是否已完成？
    查現場監工即證人丁○○業於原證7 風管追加帳文件（金額
    1,67萬4,700 元）簽認，其上清楚記載「數量已核對過」，
    且證人丁○○亦到庭證稱：原證5 「追加項目表」第7 至12
    項即「宏達空調箱、宏達追加風管、宏達四樓悍錫排煙、宏
    達六樓ID實驗室、宏達六樓風管拆裝、宏達風管工程追加帳
    」都已經全部施作完成等語。參以己○○亦於原證5 「追加
    項目表」文件上簽名，顯然己○○對於原告已完成追加工程
    ，及追加工程之款項金額已經確認無誤。是應認前開追加工
    程業已完成，被告自有給付工程款之義務。
  (四)惟據證人甲○○到庭證稱：我跟乙○○去被告公司，說要對
    工程款的追加項目，到被告公司後，陳劍中跟乙○○就在討
    論這價錢。當天過去時，有我、乙○○、己○○在談價錢，
    原證5 後面用手寫的價錢，就是當時乙○○、己○○當時在
    談，不符合的再用筆寫。我們帶過去的請款單數量，己○○
    認為價錢不合理，就跟乙○○協商要用比較合理的價錢，當
    時己○○就拿出他以前廠商的價格表跟乙○○核對，核對後
    就由我拿筆在旁邊寫數字出來給己○○看，他看完、同意後
    ，才簽名。原證5 手寫部分左邊是我寫的，右邊是陳劍中寫
    的。我們那天談到很晚，就是在確認原告與被告公司間的追
    加項目等語。觀之原證5 「追加項目表」所記載之項目及金
    額，「宏達空調箱工程款」之手寫金額為11萬2,000 元、「
    宏達六樓風管拆裝工程款」為3 萬元、「宏達六樓ID實驗室
    工程款」為3 萬7,100 元、「宏達四樓悍錫排煙工程款」為
    16萬元、「宏達風管工程追加帳款」為167 萬4,700 元、「
    宏達追加風管1-6 樓三期工程」為39萬元，而原告請求給付
    之「宏達空調箱工程款19萬4,670 元」、「宏達六樓風管拆
    裝工程款5 萬7,750 元」、「宏達六樓ID實驗室工程款5萬
    8,065 元」、「宏達四樓悍錫排煙工程款22萬5,710 元」則
    與前開手寫金額不符，就此部分，原告雖提出發票4 張為證
    ，然發票乃原告單方開立，尚難逕以其上記載之金額為據。
    而參諸證人甲○○前開所述，被告所承認之金額既係原證5
    「追加項目表」手寫部分，自應認手寫所記載之金額乃兩造
    協商同意給付之工程款數額。
  (五)綜上，被告就宏達電子空調工程追加工程部分，應給付原告
    宏達空調箱工程款11萬2,000 元、宏達六樓風管拆裝工程款
    3 萬元、宏達六樓ID實驗室工程款3 萬7,100 元、宏達四樓
    悍錫排煙工程款16萬元、宏達風管工程追加帳款167萬4,700
    元、宏達追加風管1-6 樓三期工程款39萬元，共計240 萬3,
    800 元。加計被告所不爭執之票款44萬2,000 元、基泰建設
    信義之星大樓工程款40萬6,193 元、玉璽天下大樓工程費用
    6 萬7,074 元，被告共應給付原告331 萬9,067 元。從而，
    原告依據票據及承攬契約法律關係請求被告給付331 萬9,06
    7 元及自起訴狀繕本送達翌日即98年3 月13日起至清償日止
    按年息5 ％計算之利息，為有理由，應予准許。逾此部分之
    請求即屬無據，應予駁回。
六、本件兩造分別陳明願供擔保請准宣告及免為假執行，就原告
    勝訴部分，均核無不合，爰分別酌定相當擔保金額宣告及免
    為假執行。至原告敗訴部分，其假執行之聲請已失所附麗，
    應予駁回。
七、本件為判決之基礎已臻明確，兩造其餘攻擊防禦方法核與本
    件判決結果不生影響，爰不予一一論述，附此敘明。
八、本院依職權定本件訴訟費用額為36,739元（第一審裁判費36
    ,739元），應由被告負擔10分之9 即33,065元，餘由原告負
    擔。
九、訴訟費用負擔之依據：民事訴訟法第79條、第87條第1 項。
中    華    民    國    99    年    3     月    30    日
                  民事第二庭  法  官  藍雅清
以上正本證明與原本無異。
如對本判決上訴，應於判決送達後20日內向本院提出上訴狀。
中    華    民    國    99    年    3     月    31    日
                              書記官  蘇意絜

司法院資訊處製作；財團法人民間司法改革基金會備份。
